臺灣高等法院臺中分院刑事判決　　　　96年度上易字第1162號
上　訴　人
即　被　告　甲○○
上列上訴人因侵占案件，不服臺灣臺中地方法院95年度易字第
3733號中華民國96年5月8日第一審判決（起訴案號：臺灣臺中
地方法院檢察署95年度偵緝字第832號），提起上訴，本院判決
如下：
      主  文
原判決撤銷。
甲○○意圖為自己不法之所有，而侵占離本人所持有之物，處罰
金新台幣壹萬伍仟元，減為新台幣柒仟伍佰元，如易服勞役，以
新臺幣壹仟元折算壹日。
      事  實
一、緣甲○○與丙○○間有借款之債務糾紛，雙方約定於民國 (
    下同 )九十四年六月一日十五時三十分許前往臺中市○區○
    ○路三二八號「綠洲泡沫紅茶店」商談還款事宜，甲○○由
    其兄王榮源（綽號台語發音：「阿肉」）及友人「阿同」一
    同前往赴約。席間因甲○○無法依約清償債務，丙○○乃憤
    而離席，匆促間將其隨身攜帶內含其身分證、合作金庫之金
    融卡一張等物之黑色皮包一個遺留在現場座位上。數分鐘後
    ，待甲○○等人準備離開時，經「綠洲泡沫紅茶店」服務生
    郭家綾發現該由丙○○遺留在座位上之皮包，誤以為是甲○
    ○等人所有，便將該皮包交予甲○○。詎甲○○竟意圖為自
    己不法之所有，未將該離本人所持有之皮包及其內物品還給
    丙○○，予以侵占入己。嗣經丙○○於當日返回前開「綠洲
    泡沫紅茶店」向店內服務生詢問上開皮包下落，經郭家綾告
    知已交給甲○○，始查知上情。
二、案經丙○○訴由臺中市警察局第二分局報告臺灣臺中地方法
    院檢察署檢察官偵查起訴。
      理  由
一、被告於原審矢口否認有何侵占告訴人丙○○之皮包及其內容
    物之犯行，辯稱：該只由服務生郭家綾交付之黑色皮包為伊
    所有，而非告訴人丙○○的云云。經查：
  (一)被告甲○○於前揭時間由其兄王榮源、友人「阿同」陪同前
    往上開泡沫紅茶店內與告訴人丙○○商討債務清償問題，嗣
    告訴人丙○○先行離去，該泡沫紅茶店之服務生郭家綾則在
    座位上發現黑色長型包包一只，並交給當時欲離開紅茶店之
    唯一女性即被告甲○○等節，業據被告於原審坦承，核與告
    訴人丙○○之指述、證人郭家綾於偵訊中證述發現皮包及交
    付皮包予在場之唯一女客即被告甲○○暨證人王榮源於偵訊
    中就其目睹證人郭家綾在其等欲離去該泡沫紅茶店前，曾交
    付一只黑色皮包予其妹即被告甲○○之證述均相符合 (證人
    郭家綾、王榮源偵查中之證述並無顯有不可信之情況，自得
    採酌)，堪信為真實。
  (二)證人廖育俊於原審法院審理時結證：伊當天載丙○○到紅茶
    店後，因為停車不易，所以只有丙○○進去談，伊留在車上
    等候，嗣丙○○從紅茶店出來，在回去的路上，丙○○就發
    現皮包不見了，之後便調頭回到紅茶店詢問，丙○○當日所
    攜帶之皮包是男生用長方形之手拿包，沒有背帶等語，核與
    告訴人丙○○所提出之其遺留在前揭泡沫紅茶店款式相同之
    皮包相片相符，另證人郭家綾於偵訊中結稱：當天丙○○確
    實有到泡沫紅茶店詢問皮包的下落等語，證人王榮源於九十
    五年十一月十六日偵訊中結證：當天離開紅茶店之後約十分
    鐘，丙○○就打電話來問皮包的事情等語 (證人郭家綾、王
    榮源上開偵查中之證述並無顯有不可信之情況，自得採酌)
    ，參以告訴人丙○○於同日晚間七時許即至臺中市警察局第
    二分局育才派出所報案稱其皮包遺失，有警詢筆錄在卷可稽
    ，又於九十四年六月三十日前往彰化縣二水戶政事務所補辦
    身分證、再於九十四年十二月二十九日至合作金庫辦理金融
    卡之掛失註銷，有彰化縣二水鄉戶政事務所九十五年六月二
    十日彰二戶字第0950001046號函暨所附之補領國民身分證申
    請書一份、合作金庫商業銀行臺中分行九十五年七月二十八
    日合金中存字第0950004990號函暨所附之存戶事故查詢單在
    卷可參，苟告訴人未遺失前揭物品，當無補辦、掛失之必要
    。告訴人所稱於前揭時、地攜帶內含其本人身分證、合作金
    庫金融卡等物之黑色皮包一只前往前開「新綠洲泡沫紅茶店
    」赴約，並於離去前將之遺忘在現場座位上等情尚非無據。
  (三)案發當日被告與其兄王榮源、友人「阿同」、告訴人所坐之
    位置，被告甲○○於九十五年七月十七日偵訊時係供稱：「
    我當天坐陳先生（即告訴人）左手邊」，於原審法院九十六
    年五月一日審理時改稱：「我沒有坐在告訴人旁邊，我記得
    我是坐在我哥哥旁邊，我與告訴人是面對面吵架，所以我記
    得很清楚，他是坐在我的對側。」等語（見當日審理筆錄第
    七頁），前後不一。被告甲○○於九十五年十一月十六日偵
    訊中當庭所繪製之座位圖，與告訴人丙○○於九十五年六月
    二十六日於警訊時所繪製之座位位置、九十六年五月一日所
    繪製之座位位置，及證人王榮源於九十五年十一月十六日所
    繪製之現場位置圖，均不相同，致無從認定當天在場人士之
    確切座位情況。惟查：
  1.案發當日遺留在現場之黑色皮包係置放在警訊卷二十六頁所
    示現場圖「印象中皮包放置處」一節，業據證人郭家綾於九
    十五年六月二十六日偵訊中當庭繪製存卷，證人郭家綾與告
    訴人丙○○、被告甲○○兩方均不認識，亦均無何利害關係
    ，自無偏袒任何一方之理。
  2.雖證人郭家綾不能正確指出在場人士之所坐位置，惟依據上
    述其所繪製之現場圖可知，證人郭家綾發現皮包之位置與印
    象中在場唯一女客人所坐之位置乃在同一張桌子的不同側。
    衡情，一般人外出至飲食店內用餐或飲料時，多半係將隨身
    攜帶之皮包置放於自己實力可以支配得到之所在，例如：椅
    子邊、腳邊或甚至是放在腿上等處，苟該系爭黑色皮包係被
    告甲○○所有，且其內如被告甲○○於原審法院審理時所稱
    有放七、八萬元現金，自不可能將之置放在與自己不同側之
    空位上。況被告甲○○於原審法院審理時辯稱：該只皮包為
    其所有並放置在伊的腳邊云云，亦與其於九十五年十一月十
    六日偵訊中所稱：「（問當天你皮包放在哪裡？）放在我右
    手邊的椅子。」等語顯然不符，其所辯：該皮包為伊所有云
    云，是否屬實，顯非無疑。
  3.證人王榮源雖於九十五年十一月十六日偵訊時到庭證稱：「
    ……陳先生一到就跟甲○○吵架，他們二人吵了三分鐘之後
    ，陳先生就先走，之後我跟我妹妹也走了，我們走時有人拿
    皮包給我妹妹，那個皮包是我妹妹放在她的座位旁邊……」
    等語，惟此明顯與證人郭家綾所繪製之現場圖所示系爭皮包
    所在位置不盡相同（蓋該現場圖上，皮包係經人置放在與被
    告甲○○座位不同側之椅子上，業如前述）。且證人王榮源
    於九十五年十一月十六日偵訊時結證：我曾在接到告訴人丙
    ○○詢問皮包下落之電話後，向被告甲○○求證是否有拿告
    訴人丙○○之皮包，並且跟被告甲○○說：「如果妳有拿丙
    ○○的皮包就拿去大成派出所還給丙○○」，當時被告甲○
    ○回答「好」，之後就掛掉電話等語，果證人王榮源確認前
    開黑色皮包係被告甲○○攜帶至現場，並經證人郭家綾於渠
    等欲離去時交付被告，在印象深刻之情況下，自無需再向被
    告甲○○求證，並告知如果妳有拿丙○○的皮包就拿去大成
    派出所還給丙○○。堪認證人王榮源並無法確認被告甲○○
    於案發當日是否確有攜帶黑色包包至現場及由證人郭家綾所
    交付予被告甲○○之包包乃被告甲○○所有，所證顯係迴護
    被告之詞，不足採信。
  4.再依被告甲○○之供述，其於案發當天即遭告訴人丙○○及
    證人王榮源追問有關該皮包之事，復於九十四年十二月一日
    經臺灣臺中地方法院檢察署通緝到案就本件案情接受偵訊，
    既明知就該只皮包所有權誰屬有糾紛，衡情當會謹慎將該皮
    包留存以供將來查證之用。然經原審法院於準備程序中詢問
    被告甲○○該皮包之下落時，被告甲○○供稱：要回去找找
    看等語，迄本件辯論終結前，均未見被告甲○○提出該皮包
    以證實其所辯，及提出任何相關之證據證明該黑色皮包確實
    為其所有，顯與常情不合。
  (四)綜上所述，本件事證明確，被告所辯顯係脫卸之詞，不足採
    信，其犯行應堪認定。
二、被告行為後，刑法業於九十四年一月七日修正，同年二月二
    日公布，於九十五年七月一日施行。其中第三十三條第五款
    修正為：罰金：新臺幣一千元以上，以百元計算之，與修正
    前之規定相較，修正前之規定有利於被告，另第四十二條第
    三項修正為易服勞役：以新台幣一千元、二千元或三千元折
    算壹日，與修正前之規定比較，修正後之規定有利於被告，
    依刑法第二條第一項規定，應分別適用修正前、後之規定。
    核被告所為係犯刑法第三百三十七條之意圖為自己不法之所
    有，而侵占離本人所持有之物罪，公訴人認被告係犯刑法第
    三百三十五條第一項之普通侵占罪，尚有未洽，因係同一基
    本社會事實，爰變更起訴法條。原審予以論罪科刑固非無見
    ，惟原審未及適用九十六年度罪犯減刑條例減刑，尚有未洽
    ，被告上訴否認犯罪雖無理由，然原審判決既有如上未當之
    處，應由本院將其撤銷改判，爰審酌被告犯罪之動機、目的
    、手段及犯罪所得暨犯罪後之態度等一切情狀，量處如主文
    第二項所示之刑，並諭知易服勞役之折算標準暨依九十六年
    度罪犯減刑條例第二條第一項第三款規定減輕其刑。
三、被告經合法傳喚無正當之理由不到庭，爰不待其陳述逕行判
    決。
四、公訴人起訴書載述：系爭黑色皮包內除丙○○之國民身分證
    、合作金庫金融卡一張以外，尚有丙○○之印鑑一枚、現金
    新台幣（下同）五萬三千多元、本票四張及友人廖育俊之第
    一商業銀行金融卡等物，係以丙○○之指陳為據。惟告訴人
    丙○○除說明其因為身為公司負責人，所以身上帶有數量較
    多之現金以外，並未能提出證據證明皮包內有該等現金、本
    票、印章及第一商業銀行金融卡一張之事實，而身為公司之
    負責人與攜帶大量現金之間並無必然關係，告訴人曾於偵訊
    中表明將提出第一商業銀行金融卡申報遺失之證明文件，嗣
    後並未提出，本院且查無其他證據足認皮包內確有該等物品
    遭竊，因與判罪部分有實質上一罪之關係，爰不另為無罪之
    諭知。
五、據上論斷，應依刑事訴訟法第三百六十九條第一項前段、第
    三百六十四條、第三百條、第三百七十一條、第二百九十九
    條第一項前段、刑法第二條第一項、第三百三十七條、第四
    十二條第三項前段、刑法施行法第一條之一第一項、第二項
    中華民國九十六年罪犯減刑條例第二條第一項第三款、第七
    條，判決如主文。
    本案經檢察官乙○○到庭執行職務。
中　　華　　民　　國　　96　　年　　8　　月　　30 　　日
            刑事第九庭    審判長法　官　陳　筱　珮
                                法　官  余　仕　明
                                法　官  康　應　龍
上列正本證明與原本無異。
不得上訴。
                                書記官　阮　正　枝
中　　華　　民　　國　　96　　年　　8 　　月　　31　　日
